臺灣高等法院臺中分院刑事判決　　　　　93年度上易字第90號
上　訴　人
即　被　告　丁○○
自　訴　人　丙○○
自訴代理人　陳建勛律師
自　訴　人　庚○○
自　訴　人　辛○○
自　訴　人　癸○○
自　訴　人　甲○○
自　訴　人　壬○○
自　訴　人　乙○○
自　訴　人　戊○○
上列上訴人因詐欺案件，不服臺灣臺中地方法院92年度自字第16
4號中華民國92年9月29日第一審判決（起訴案號：臺灣臺中地方
法院檢察署），提起上訴，本院判決如下：
    主  文
原判決撤銷。
丙○○自訴丁○○詐欺部分無罪。
其餘自訴不受理。
    理  由
一、自訴意旨略以：
  (一)被告丁○○意圖為自己不法之所有，明知自己無任何資力清
    償借款，竟於民國九十年九、十月至九十一年五月間某日，
    分兩次向自訴人丙○○詐稱借款新臺幣（下同）各四十萬元
    ，使自訴人丙○○不疑有詐，誤信為真，而在臺中市○○路
    與英才路口之泡沬紅茶店等地，陸續交付被告八十萬元，然
    被告詐得財物後，無法清償，自訴人丙○○始知上當受騙。
    自訴人丙○○念及與被告間之金錢往來，無任何憑證，遂於
    九十二年七月二十八日，在臺中市○○路與自由路附近之泡
    沬紅茶店，與被告洽談，被告同意還款，並簽發發票日、到
    期日均為九十二年七月二十八日、面額為八十萬元之本票一
    紙交予自訴人丙○○收執，嗣後被告仍未償還分文，自訴人
    丙○○提示未果後，向臺灣南投地方法院（下稱南投地院）
    聲請本票裁定，雖經該院以九十三年度票字第一三八號裁定
    准許，並已確定，然被告仍拒不清償，亦足為被告確有不法
    所有犯意之佐證。
  (二)再者，被告經濟情況並不寬裕，支付能力不佳，卻出手闊綽
    ，仍於九十一年十月至十二月份間，多次至自訴人庚○○在
    臺中市○○路三五三號八樓所經營之芊禧佳人酒店飲酒消費
    ，前後共計消費十一萬六千六百元，被告就每次消費款，均
    先開立本票一張予自訴人庚○○，其後於九十二年一月間始
    以附表編號一、二之支票（該等支票之發票人為魏小鳳，其
    已經原審判決無罪，未據上訴，而告確定）交予自訴人庚○○換回本票。詎自訴人庚○○遵期提示，均因存款不足不獲
    兌付，被告亦不見蹤影。由此可見，被告初始無支付能力，
    亦無支付消費款之意願，意圖白吃白喝，所為核與詐欺罪之
    構成要件相當。
  (三)被告亦於九十一年十二月份至臺中市○○路三二八號，自訴
    人辛○○所經營之彩色巴黎酒店消費，共計消費二萬五千元
    ，於九十二年一月十七日以附表編號十九之支票付款，其後
    因存款不足不獲兌付。被告另於九十一年十一月、十二月份
    ，至臺中市○○路一八二號七樓，自訴人癸○○所經營之金
    色系列酒店，多次消費後，均未支付酒帳，而累積積欠達十
    萬元，於九十二年一月間以附表編號十四之支票付款，其後
    亦因存款不足不獲兌付。被告再於九十一年十一月、十二月
    份，至臺中市○○路○段一九八號三樓，自訴人戊○○所經
    營之水精靈酒店消費多次，均未支付酒帳，而累積積欠達八
    萬元，以附表編號二十之支票付款，其後亦因存款不足不獲
    兌付。
  (四)又被告於九十一年四、五月間，在臺中市○○路三五三號之
    六經營波濤胸湧酒店，某日向自訴人甲○○訛稱，經營酒店
    利潤頗豐，惟當時酒店欠缺週轉金，經營較難順暢，亦難僱
    請條件較好的小姐，而一股十萬元，大約半年內本錢即能回
    收，嗣後每月尚有百分之二十之分享，自訴人甲○○不疑有
    他，遂交付四十萬元之投資款，被告即交付附表編號四至六
    之支票三張予自訴人甲○○，做為投資之憑證。其後至九十
    二年元月底，均未見被告主動提及酒店經營情形，自訴人甲○○乃以電話聯絡被告，詎被告行動電話已暫停使用，無法
    聯絡，而被告已搬離原先住所，全無蹤影，自訴人甲○○始
    至大雅路之波濤胸湧酒店詢問，當時經營者向自訴人甲○○
    表示，被告已於九十一年七月份將該酒店頂讓出去，自訴人
    甲○○始知受騙。且被告亦以同一手法，向自訴人壬○○、
    乙○○、戊○○騙取投資款，其等亦分別陷於錯誤，自訴人
    壬○○因而交付七十三萬元，被告則就其中二十萬元交付附
    表編號七之支票，做為投資之憑證；自訴人乙○○因而交付
    二百萬元之投資款，被告則交付附表編號八至十四之七張支
    票，做為投資之憑證；自訴人戊○○因而交付交付六十萬元
    ，但被告未交付投資憑證。
  (五)因認被告涉犯刑法第三百三十九條第一項之詐欺取財罪嫌云
    云。
二、無罪部分（即自訴人丙○○自訴部分）：
  (一)按犯罪事實應依證據認定之，無證據不得認定犯罪事實；又
    不能證明被告犯罪者，應諭知無罪之判決，刑事訴訟法第一
    百五十四條第二項、第三百零一條第一項分別定有明文。次
    按，事實之認定，應憑證據，如未能發現相當證據，或證據
    不足以證明，自不能以推測或擬制之方法，以為裁判基礎；
    又所謂認定犯罪事實之證據，係指足以認定被告確有犯罪行
    為之積極證據而言，該項證據自須適合於被告犯罪事實認定
    ，始得採為斷罪資料，與公訴人起訴所憑僅需有合理懷疑而
    得為起訴之論罪事證有別，而認定犯罪事實所憑之證據，雖
    不以直接證據為限，間接證據亦包括在內，然而無論直接或
    間接證據，其為訴訟上之證明，須於通常一般人均不致有所
    懷疑，而得確信其為真實之程度，始得據之為有罪之認定，
    倘其證明尚未達到此一程度，而有合理懷疑存在時，事實審
    復已就其心證上理由予以闡述，敘明其如何無從為有罪之確
    信，因而為無罪之判決，尚不得任意指為違法（最高法院二
    十九年上字第三一○五號、四十年台上字第八六號、七十六
    年台上字第四九八六號判例要旨參酌）。又按，告訴人之指
    訴係以使被告受刑事訴追為目的，是其陳述是否與事實相符
    ，仍應調查其他證據以資審認（最高法院三十年上字第八一
    六號、五十二年台上字第一三○○號判例要旨參照）。
  (二)自訴人丙○○認被告涉犯詐欺取財罪嫌，無非係以被告事後
    所簽發予其之本票及南投地院九十三年度票字第一三八號本
    票裁定各一份等資為論據。訊據被告固坦承其於九十年九、
    十月至九十一年五月間某日，分兩次向自訴人丙○○借款各
    四十萬之事實，然堅決否認有何詐欺取財犯行，辯稱：伊並
    未詐騙丙○○，伊共向丙○○借款八十萬元，約定利息每月
    八萬元，伊迄已給付十幾個月的利息共計一百二十四萬元，
    如果伊有意詐騙，就不用給付那麼多利息給丙○○；另丙○○有委託己○○與伊協議，伊已於九十三年五月十日日與己○○簽立協議書，約定以六十萬元達成和解，且伊於簽立協
    議書前後共還了十五萬元給丙○○，故伊目前僅欠丙○○四
    十五萬元等語。
  (三)經查：
    1.本件被告曾於九十年九、十月至九十一年五月間某日，分
      兩次向自訴人丙○○借款共八十萬元，並約定利息每月八
      萬元乙情，業據被告坦承不諱，核與自訴人丙○○指述之
      情節相符，並有被告所簽發予自訴人丙○○之本票影本及
      南投地院九十三年度票字第一三八號本票裁定影本各一份
      附卷可稽，堪予認定。
    2.至就被告如何給付利息給自訴人丙○○乙節，被告供稱：
      伊迄已給付丙○○十幾個月的利息共計一百二十四萬元等
      語，而自訴人丙○○於本院審理時則陳稱：被告有付其利
      息，但不到一年，每個月也不一定是八萬元，有時所給的
      利息，會用以抵扣其他的款項，如喝酒的錢或其他小錢等
      語（見本院卷二第34頁），自訴人丙○○雖否認曾向被告
      收受十幾個月的利息共計一百二十四萬元，但亦承認有向
      被告收受將近一年的利息，可見被告於向自訴人丙○○借
      款後，確曾陸續給付將近一年的利息予自訴人丙○○。衡
      諸被告與自訴人丙○○所約定之利息為每月八萬元，以其
      等之借款本金為八十萬元計算，年息應為百分之一百二十
      ，已屬重利；況被告已陸續給付自訴人丙○○將近一年的
      利息，則被告所給付予自訴人丙○○之利息顯已超過本金
      。衡情倘若被告有意詐騙自訴人丙○○，何以於借款後仍
      陸續給付如此高額之利息予自訴人丙○○。
    3.再者，被告辯稱：伊向丙○○借款後，丙○○便授權己○○與伊處理本件債務，伊乃於九十三年五月十日與己○○
      就本件債務簽立協議書一紙等語，並提出該協議書影本一
      紙為證。而自訴人丙○○先於本院九十三年十一月一日準
      備程序時陳稱：我並不認識己○○，也未曾委託己○○處
      理本件債務，不知該份協議書從何而來等語（見本院卷一
      第140頁）；嗣於本院九十四年十一月三日審理期日當庭
      與證人己○○對質時則改稱：當時我有委託在坐的己○○
      處理本件債務，但當時我只知道他叫「龍哥」，並不知道
      他的姓名，而己○○可能不知道我的意思，就自己與被告
      寫這份協議書，這份協議書的內容不是我的本意等語（見
      本院卷二第28頁）。另證人己○○於本院九十四年十一月
      三日審理時證稱：這份協議書是我與被告簽訂的，但我忘
      了當時丙○○有無寫授權書或委託書之類的文件給我，也
      忘了有無照丙○○的意思簽訂協議書內容等語（見本院卷
      二第29頁）。可知自訴人丙○○確曾委託證人己○○出面
      與被告處理本件債務事宜，而被告亦有與證人己○○就本
      件債務為協議，並簽立該份協議書，姑不論證人己○○有
      無依照自訴人丙○○之意思簽訂該份協議書，及該份協議
      書之效力為何，足見被告顯有解決本件債務之誠意甚明。
    4.又被告辯稱：伊向丙○○借款後，曾還給丙○○三萬元，
      另於簽立協議書前後共拿十二萬元給己○○轉交丙○○，
      故先後已還款十五萬元等語。雖證人己○○證稱：我已忘
      記處理本件債務後，被告有無拿錢還給丙○○等語，惟自
      訴人丙○○陳稱：當初我既然找己○○處理，不管協議結
      果如何，我同意被告已還款十五萬元等語（見本院卷二第
      34頁）。準此，可認被告於本件借款後，曾陸續還款十五
      萬元予自訴人丙○○，益見被告確有償還本件債務之誠意
      。
    5.依上各節，尚難認被告於向自訴人丙○○借款時，有何不
      法所有之意圖。
  (四)綜上所述，自訴人丙○○憑以認定被告涉有刑法第三百三十
    九條第一項詐欺取財犯行之論據，在客觀上未達於通常一般
    人均不致有所懷疑之程度。此外，本院復查無其他積極證據
    足資證明被告有何自訴人丙○○所指之詐欺取財犯行，被告
    此部分犯行即屬不能證明。原審就被告此部分有利之事證未
    予採酌，率為有罪之認定，尚有未洽。被告上訴意旨以其此
    部分並未犯罪指摘原審判決關於此部分失當，核屬有據，爰
    將原審判決關於自訴人丙○○自訴被告詐欺部分予以撤銷，
    並為無罪之諭知，以免冤抑。
三、不受理部分：
  (一)按自訴之提起，應委任律師行之，又第二審之審判，除本章
    有特別規定外，準用第一審審判之規定，刑事訴訟法第三百
    十九條第二項、第三百六十四條明定，此乃法定必備之程式
    。且按刑事案件，一經提起公訴、自訴或上訴而繫屬於法院
    ，訴在該審級法院繫屬中，訴訟主體相互間即發生訴訟上之
    權利義務關係，此訴訟關係，法院與當事人均應受其拘束，
    故訴訟繫屬繼續中，訴訟關係固然存在，該繫屬法院自應加
    以審判，但一經終局裁判，審級訴訟關係即已消滅，從而自
    訴案件倘經繫屬之第一審或第二審法院為終局判決，原有審
    級之訴訟關係即歸於消滅，當事人若表示不服，提起第二審
    或第三審上訴，乃繫屬於另一審級之開始，與該上訴審發生
    另一審級之訴訟關係，刑事訴訟法施行法第七條之三前段復
    明定民國九十二年九月一日施行之修正刑事訴訟法施行前，
    已「繫屬於各級法院之案件」，其以後之訴訟程序，應依修
    正刑事訴訟法終結之。再參照刑事訴訟法第三十八條準用第
    三十條規定及司法院院字第一七五五號解釋，自訴人委任律
    師為代理人之委任狀，應於每一審級提出，案件於該審級終
    結後，原有委任效力即不復存在。則自訴案件已為第一審或
    第二審判決者，原有審級訴訟關係既歸消滅，其後提起上訴
    時，本諸舊程序用舊法，新程序用新法之一般原則，重新繫
    屬於上訴審之自訴案件，自訴人自應依修正後之規定委任律
    師為代理人（最高法院九十四年度臺非字第四七號判決參照
    ）。至自訴案件，被告不服第一審判決，提起第二審上訴，
    自訴人並未上訴，惟第二審為事實審，仍須由自訴代理人為
    訴訟行為，自訴人既選擇自訴程序，自應依修正後之規定委
    任律師為代理人（最高法院九十四年度第六、七次刑事庭會
    議紀錄參照）。又如自訴人未委任代理人，法院應定期間以
    裁定命其委任代理人，逾期仍不委任者，應諭知不受理之判
    決，並得不經言詞辯論為之，刑事訴訟法第三百二十九條第
    二項、第三百零七條亦有明文規定。
  (二)經查，本件自訴人庚○○、辛○○、癸○○、甲○○、壬○○、乙○○、戊○○於九十二年九月一日修正刑事訴訟法施
    行前之九十二年三月三日共同向原審自訴被告涉犯詐欺罪，
    斯時雖未委任律師為代理人，然其等自訴係於修正刑事訴訟
    法施行前提起，合乎當時刑事訴訟法之規定，其等自訴應屬
    合法，且其等於當時已依法取得之訴訟權，亦不因嗣後法律
    之修正即予剝奪，況其等已於九十二年四月一日共同委任郭
    賢傳律師為代理人，則原審於九十二年九月二十九日判決被
    告有罪時，於法並無不合。惟第一審判決後，被告於九十二
    年十月十五日提起第二審上訴時，修正刑事訴訟法既已施行
    ，依首開說明，自訴人庚○○、辛○○、癸○○、甲○○、
    壬○○、乙○○、戊○○於第二審之審判程序自應依新法之
    規定，委任律師為代理人，如未委任，第二審法院應裁定命
    其補正。故本件自訴人庚○○、辛○○、癸○○、甲○○、
    壬○○、乙○○、戊○○於本院之第二審審判程序，並未委
    任律師為任代理人，核與前開規定不合，是以本件自訴之法
    律上必備程式顯有欠缺，經本院於九十四年七月二十二日依
    刑事訴訟法第三百六十四條準用同法第三百二十九條第二項
    之規定，命自訴人等於本裁定送達後七日內補正之，該裁定
    已於九十四年八月二日送達予自訴人戊○○、於同年八月十
    二日送達予自訴人辛○○、癸○○、於同年八月十三日送達
    予自訴人庚○○、甲○○、於同年八月二十一日送達予自訴
    人乙○○、於同年九月十日送達予自訴人壬○○，此分別有
    本院送達證書及公示送達證書等在卷可憑。
  (三)雖自訴人辛○○、戊○○於收受上開補正裁定後，均於九十
    四年八月十九日具狀向本院聲請撤回本件自訴，惟按告訴或
    請求乃論之罪，自訴人於第一審辯論終結前，得撤回其自訴
    ，刑事訴訟法第三百二十五條第一項定有明文，而本件自訴
    人辛○○、戊○○原係自訴被告涉犯詐欺罪，非屬告訴或請
    求乃論之罪，依法應不得撤回，故自訴人辛○○、戊○○聲
    請撤回本件自訴，於法不合，自不生撤回自訴之效力。
  (四)又本件自訴人庚○○、辛○○、癸○○、甲○○、壬○○、
    乙○○、戊○○於送達生效後，迄今未依裁定內容補正，其
    自訴之程序違背規定，本乎程序優先原則，依修正後之刑事
    訴訟法第三百二十九條第二項規定，自應諭知不受理之判決
    ，爰由本院將原審判決關於自訴人庚○○、辛○○、癸○○
    、甲○○、壬○○、乙○○、戊○○自訴被告涉犯詐欺罪部
    分予以撤銷改判，另諭知此部分自訴不受理，並不經言詞辯
    論為之。
據上論斷，應依刑事訴訟法第三百六十九條第一項前段、第三百
六十四條、第三百四十三條、第三百零一條第一項、第三百二十
九條第二項、第三百零七條，判決如主文。
中　　華　　民　　國　　94　　年　　11 　月　　17 　　日
            刑事第七庭　審判長法  官  林　榮　龍
                              法  官  江  錫  麟
                              法  官  許  秀  芬
上列正本證明與原本無異。
不得上訴。
                              書記官    瑞  芳
中　　華　　民　　國　　94　　年　　11 　月　　18   　日
附表：
┌──┬────┬───┬────┬───┬─────┬────┬──┐
│編號│支票號碼│發票人│發票日  │付款行│付款人帳號│面額    │背書│
│    │        │      │        │      │          │新臺幣  │    │
├──┼────┼───┼────┼───┼─────┼────┼──┤
│一  │0000000 │魏小鳳│92.1.20 │建華銀│000000000 │八萬元  │    │
│    │        │      │        │行臺中│          │        │    │
│    │        │      │        │分行  │          │        │    │
├──┼────┼───┼────┼───┼─────┼────┼──┤
│二  │0000000 │魏小鳳│92.2.10 │同右  │同右      │三萬六千│    │
│    │        │      │        │      │          │六百元  │    │
├──┼────┼───┼────┼───┼─────┼────┼──┤
│三  │0000000 │魏小鳳│92.1.20 │同右  │同右      │八萬元  │劉碧│
│    │        │      │        │      │          │        │如  │
├──┼────┼───┼────┼───┼─────┼────┼──┤
│四  │0000000 │魏小鳳│91.11.17│同右  │同右      │十五萬元│    │
│    │        │      │        │      │          │        │    │
├──┼────┼───┼────┼───┼─────┼────┼──┤
│五  │0000000 │魏小鳳│91.11.17│同右  │同右      │十五萬元│    │
│    │        │      │        │      │          │        │    │
├──┼────┼───┼────┼───┼─────┼────┼──┤
│六  │0000000 │魏小鳳│91.11.17│同右  │同右      │十萬元  │    │
├──┼────┼───┼────┼───┼─────┼────┼──┤
│七  │0000000 │魏小鳳│無      │同右  │同右      │二十萬  │    │
├──┼────┼───┼────┼───┼─────┼────┼──┤
│    │        │      │        │      │          │        │    │
│八  │0000000 │魏小鳳│92.2.9  │同右  │同右      │二十萬元│    │
│    │        │      │        │      │          │        │    │
├──┼────┼───┼────┼───┼─────┼────┼──┤
│九  │0000000 │魏小鳳│92.2.8  │同右  │同右      │三十萬元│    │
├──┼────┼───┼────┼───┼─────┼────┼──┤
│十  │0000000 │魏小鳳│92.2.7  │同右  │同右      │三十萬元│    │
│    │        │      │        │      │          │        │    │
├──┼────┼───┼────┼───┼─────┼────┼──┤
│十一│0000000 │魏小鳳│92.2.6  │同右  │同右      │五十萬元│張翠│
│    │        │      │        │      │          │        │芬  │
│    │        │      │        │      │          │        │    │
├──┼────┼───┼────┼───┼─────┼────┼──┤
│十二│0000000 │魏小鳳│92.2.5  │同右  │同右      │五十萬元│    │
├──┼────┼───┼────┼───┼─────┼────┼──┤
│十三│0000000 │魏小鳳│92.1.10 │同右  │同右      │十萬元  │    │
│    │        │      │        │      │          │        │    │
├──┼────┼───┼────┼───┼─────┼────┼──┤
│十四│0000000 │魏小鳳│92.2.15 │同右  │同右      │十萬元  │    │
│    │        │      │        │      │          │        │    │
├──┼────┼───┼────┼───┼─────┼────┼──┤
│十五│0000000 │魏小鳳│92.1.17 │同右  │同右      │十萬元  │    │
├──┼────┼───┼────┼───┼─────┼────┼──┤
│十六│0000000 │魏小鳳│無      │華信銀│同右      │十萬元  │    │
│    │        │      │        │行臺中│          │        │    │
│    │        │      │        │分行  │          │        │    │
├──┼────┼───┼────┼───┼─────┼────┼──┤
│十七│0000000 │魏小鳳│92.2.10 │建華銀│同右      │三萬五千│    │
│    │        │      │        │行臺中│          │        │    │
│    │        │      │        │分行  │          │        │    │
├──┼────┼───┼────┼───┼─────┼────┼──┤
│十八│0000000 │魏小鳳│92.2.10 │同右  │同右      │三萬五千│    │
├──┼────┼───┼────┼───┼─────┼────┼──┤
│十九│0000000 │魏小鳳│92.1.17 │同右  │同右      │二萬五千│周永│
│    │        │      │        │      │          │元      │祥  │
├──┼────┼───┼────┼───┼─────┼────┼──┤
│二十│0000000 │魏小鳳│92.3.15 │同右  │同右      │六萬元  │    │
└──┴────┴───┴────┴───┴─────┴────┴──┘
                                                      Ａ
